臺灣高等法院花蓮分院刑事判決
111年度原上訴字第7號
上  訴  人  臺灣花蓮地方檢察署檢察官
被      告  鍾誠良



選任辯護人  張照堂律師(法扶律師)
被      告  黑蒂‧貝林



選任辯護人  魏辰州律師(法扶律師)
上列上訴人因被告偽造文書案件，不服臺灣花蓮地方法院110年
度原訴字第33號中華民國110年12月21日第一審判決（起訴案號
：臺灣花蓮地方檢察署109年度偵字第2362號），提起上訴，本
院判決如下：
    主  文
上訴駁回。
    理  由
一、本案經本院審理結果，認第一審判決對被告鍾誠良、黑蒂‧
    貝林為無罪之諭知，核無不當，應予維持，並引用如附件第
    一審判決書記載之證據及理由。
二、檢察官上訴意旨略以：
(一)告訴人即被害人李延杰、李丹（原名李若玲）、李林(下稱
    告訴人3人)一再陳明及證述未曾於交付其等之身分證及印章
    等予被告鍾誠良或黑蒂‧貝林去辦理有關本件3筆土地之禁伐
    補償金申請；亦未曾單次或概括授權被告鍾誠良或黑蒂‧貝
    林在共有(持分)人同意書內簽告訴人3人之名字或持有及使
    用其等之印章、印文等情，足徵告訴人3人未曾同意被告2人
    以其等名義共同申請上述補償金
(二)被告鍾誠良於民國106、107、108年4月底前擅自以其於99年
    間因他故所刻之告訴人3人之印章盜蓋印文於上述3年度之禁
    伐補償金申請書上，益顯被告鍾誠良確實未經告訴人3人之
    授權即擅自以告訴人3人名義申請該3年之補償金，並於填寫
    該等申請書後持向花蓮縣○○鄉公所行使而申請該等補償金得
    逞。
(三)被告鍾誠良、黑蒂‧貝林分別為告訴人3人之伯父及阿姨，被
    告2人與告訴人3人均居住在花蓮縣○○鄉，互相聯繫、商討問
    題並非難事。何以被告鍾誠良、黑蒂‧貝林於105年4月間知
    悉、認為本件3筆土地已符合申請禁伐補償金後，卻捨近求
    遠不與告訴人3人商議，認為係渠所造林而可以擅自簽署、
    盜用告訴人3人前因其他訴訟所刻之印章、印文於該等申請
    書，復再於106、107、108年4月底前，再基於偽造文書、署
    押及行使偽造文書之犯意，擅自冒用告訴人3人於該3年之補
    償申請書上，盜蓋其3人之印文在該等申請書上後，持向花
    蓮縣○○鄉公所申請禁伐補償金得手。另參諸該3年之申請書
    上，有關共有人即案外人鍾楚禾(被告2人之女)及被告黑蒂‧
    貝林部分，被告2人就明確知道應該取得案外人鍾楚禾之授
    權書、同意及必須由被告黑蒂‧貝林簽名及蓋章始能持該等
    申請書至花蓮縣○○鄉所申請該等補償金。此等情狀在在顯示
    被告2人從未認為渠等申請上述補償金應依照申請規定流程
    或一般常識取得本件3筆土地之共有人即告訴人3人之同意或
    每年授權被告2人代為申請之，始得以告訴人3人之名義、簽
    名、印文等為之，足徵被告2人顯涉犯本件行使偽造文書、
    偽造署押等罪嫌。
(四)縱使告訴人3人之父親曾同意由被告鍾誠良決定在本件3筆土
    地種樹造林之事實，終究尚難據此倒推認定告訴人3人必然
    或有義務同意、授權由其他土地共有人即被告黑蒂‧貝林或
    原共有人即被告鍾誠良於106、107、108年間擅自偽造告訴
    人3人之簽名、盜蓋告訴人3人之印文，於告訴人3人不知情
    下擅自申請補償金，益顯被告2人確有為本件行使偽造文書
    等之犯意、犯行。
(五)被告鍾誠良自承109年未再以106至108年之模式以告訴人3人
    名義填寫申請書、蓋章去申請本件3筆土地之禁伐補償金，
    是因為告訴人3人對渠及被告黑蒂‧貝林提出本件告訴而然，
    更顯示被告2人始終知悉申請本件3筆土地之禁伐補償金必須
    經過告訴人3人及其他共有人之同意始得為之。
(六)綜上，被告2人顯然有行使偽造文書等之犯意、犯行，已生
    損害於告訴人3人及足以損害花蓮縣○○鄉公所審核及核發前
    述禁伐補償金之正確性；且對告訴人3人造成莫大之身心、
    金錢損害及未來不知應如何處理本件3筆或其他與被告等人
    共有土地事宜之困境；被告2人之上述行為斲傷渠等家族三
    代間之親情，或有再慎思考量之空間；被告2人迄今尚未能
    補償告訴人3人之任何損失、復未能提出任何解決上述問題
    之策；甚至因本件申請補償金事宜未能盡如渠意，對告訴人
    3人多所指責，致使告訴人3人陷入幾近無所適從之情狀。原
    審認事用法尚有未洽，爰提起上訴，請將原判決撤銷，更為
    適 當合法之判決。
三、駁回上訴之理由：
(一)公訴意旨認被告鍾誠良、黑蒂‧貝林共同犯刑法第216條、第
    210條行使偽造私文書罪嫌，經原審調查卷內被告2人之供述
    、證人即告訴人3人之證詞、106年至108年花蓮縣○○鄉○○○段
    OO、OOO、OOO地號原住民保留地(下稱本案土地)禁伐補償金
    申請書及相關資料後，認：⑴證人李延杰既曾因授權被告鍾
    誠良辦理鄉公所之補助等事情，將自身之身分證件交予被告
    鍾誠良使用，而前開與土地相關之補助所指為何，是否即為
    本案土地之禁伐補償金，證人李延杰均未能清楚說明；而證
    人李林於103年之後即自行保管身分證件，於106年間何以被
    告鍾誠良得取得證人李林之身分證件影本，證人李林亦未能
    說明；至證人李丹部分，依卷附證人李丹之身分證件可知，
    該證件是於104年8月20日補發(見警卷第225頁)，斯時證人
    李丹已年滿24歲，應當知悉身分證件至關個人權益甚鉅，倘
    其無授權他人使用其身分證件，何以被告鍾誠良得取得證人
    李丹前開身分證件影本，證人李丹並未能提出合理之說明。
    從而，被告鍾誠良辯稱其告知證人李延杰要辦理本案土地之
    補償金後，經由證人李延杰取得告訴人3人之身分證件等語
    ，應非全然無稽。⑵又花蓮縣○○鄉公所於106年間，因辦理土
    地之禁伐補償金事宜，業以平信之方式寄送通知單予告訴人
    3人，並於107年、108年間，公告於花蓮縣○○鄉公所官網及
    臉書首頁，並以清潔隊垃圾車廣播、函文通知各村辦公處發
    送宣傳單等方式使民眾知悉等情，有花蓮縣○○鄉公所110年1
    1月22日函可參，且證人李延杰於103年7月後即返回花蓮工
    作，其陳稱其在外地工作不知本案土地得申請禁伐補償金，
    直至109年間知悉後，方察覺被告鍾誠良冒用其等3人之身分
    證件冒領禁伐補償金等情，尚難採信。⑶綜上所述，被告鍾
    誠良前向證人李延杰拿取身分證件時，當時雙方之對話內容
    為何，並未有旁人聽聞得知，就證人李延杰究有無授權被告
    鍾誠良辦理本案土地之禁伐補償金一事，亦無留何文字記錄
    可得事後核對，尚難僅以告訴人3人單方之說詞，且在其等
    均無法說明何以被告鍾誠良得取得其等3人之身分證件之情
    形下，即遽爾採信，並斷定告訴人3人所言確實為真；被告
    鍾誠良既於告知告訴人李延杰要辦理本案土地之禁伐補償金
    事宜後，經由告訴人李延杰而取得告訴人3人之身分證件，
    則被告鍾誠良主觀上認知其已獲告訴人3人之授權，即與常
    情無違；至被告黑蒂‧貝林，其既係於被告鍾誠良取得告訴
    人3人之授權後，持本案相關文書向花蓮縣○○鄉公所承辦人
    員提出本案土地之禁伐補償金申請，當無何涉犯行使偽造私
    文書犯行之可能，依卷內訴訟資料，無從獲得被告2人犯有
    前揭行使偽造私文書犯行之確切心證，公訴人所舉出之事證
    不能證明前開犯行，仍有合理之懷疑存在，無從形成為有罪
    之確信，而諭知被告2人無罪等語，已經依調查證據資料所
    得之心證，詳細說明證據取捨及價值判斷之理由，核與經驗
    法則及論理法則無違，其為被告2人無罪之諭知，尚無不合
    。
(二)告訴人之告訴，係以使被告受刑事訴追為目的，是其陳述是
    否與事實相符，仍應調查其他證據以資審認。告訴人之陳述
    如無瑕疵，且就其他方面調查又與事實相符，固足採為科刑
    之基礎，倘其陳述尚有瑕疵，則在未究明前，自不得遽採為
    論罪科刑之根據(最高法院107年度台上字第4436號判決意旨
    參照)。被害人與一般證人不同，其與被告處於絕對相反之
    立場，且其陳述之目的，在使被告受刑事訴追處罰，內容自
    未必完全真實，證明力亦較一般證人之陳述薄弱。故被害人
    所為指訴，倘尚有瑕疵，在未究明前，不得遽採為論罪科刑
    之根據，固不待言；且縱無瑕疵可指，亦不得作為有罪判決
    之唯一依據，仍應調查其他證據以察其是否與事實相符，亦
    即須另有補強證據以擔保其指證、陳述之真實性，始得採為
    斷罪之依據(最高法院94年度台上字第3326號、96年度台上
    字第2099號判決意旨參照)。檢察官上訴理由(一)所述告訴
    人3人一再證稱未交付身分證或印章予被告2人辦理本案土地
    之禁伐補償金申請等語，均係告訴人3人之證述內容，而原
    判決已於理由內一一詳述告訴人3人於警詢、偵查及原審之
    證詞內容，並說明證人李延杰自承曾授權被告鍾誠良辦理鄉
    公所之補助而交付身分證件予被告鍾誠良，但如何未能清楚
    說明所指補助是否為本案土地；證人李林、李丹亦無法合理
    說明被告鍾誠良如何取得彼2人之身分證件等情，而告訴人3
    人之指訴既係在使被告2人受刑事訴追處罰，依前揭說明，
    自不得僅以告訴人3人之指訴內容逕認告訴人3人確未曾同意
    被告2人以其等名義共同申請本案土地之補償金。
(三)被告鍾誠良自承於99年間因其與告訴人3人共有土地問題與
    他人訴訟之故，因告訴人年紀還小，經張碧純(即告訴人3人
    之監護人)同意去刻印章，後來105年間有跟李延杰說印章早
    就有了，只要給我身分證好等語，參酌告訴人李延杰於原審
    證稱被告鍾誠良常常會說要拿證件去辦鄉公所的東西、辦什
    麼有錢、有跟我提到要辦理鄉公所的補助等情，可認被告鍾
    良所述告訴人3人交付身分證件以供辦理申請補助等情，尚
    非子虛；而一般民眾向政府機關辦理相關申請書件常需申請
    人簽名或蓋章，告訴人3人既交付身分證件以供被告鍾誠良
    辦理補助，則告訴人3人授權被告鍾誠良刻印或持先前因訴
    訟而代刻之印章蓋用於相關申請書件以免再找告訴人3人簽
    名蓋章，尚未與常情相悖。檢察官上訴理由(二)以被告鍾誠
    良持先訴訴訟代刻之印章蓋印於本案土地禁伐補助申請，確
    實未經告訴人3人授權等語，尚非可採。
(四)又被告鍾誠良既已取得告訴人3人交付之身分證件授權辦理
    本案土地之補償金申請，其未逐年一一詢問、連繫告訴人3
    人辦理相關申請事宜，主觀上難謂有偽造文書之犯意，檢察
    官上訴理由(三)、(四)以被告2人未與告訴人3人商議而認被
    告2人有行使偽造文書之犯行等語，亦無足憑採。另檢察官
    上訴理由(三)所稱被告2人明知須取得鍾楚禾之授權書、同
    意及必須由被告黑蒂‧貝林簽名及蓋章始能申請補助等語，
    依卷附鍾楚禾委託被告黑蒂‧貝林為受託人之代辦委託書(見
    警卷第283、319頁)內容，乃本案○○○段OOO、OOO地號土地禁
    伐補助金申請人鍾楚禾委託被告黑蒂‧貝林代理○○○段OOO、O
    OO地號土地現勘工作，且有被告黑蒂‧貝林代理鍾楚禾與花
    蓮縣政府承辦人員至現場會作業之花蓮縣政府108年度原住
    民保留地禁伐補償會記錄表可按(見警卷第OOO、O0O頁)，而
    106、107年度之本案土地及108年度○○○段OO地號土地會勘作
    業則由申請人被告鍾誠良或黑蒂‧貝林或鍾楚禾親自到場會
    勘，尚無須另行提出委託書，與告訴人單純同意由被告鍾誠
    良或黑蒂‧貝林或鍾楚禾申請補償金之情形不同，自不能以
    上開現勘之代辦委託書認為被告2人有行使偽造文書、偽造
    署押等犯意。
(五)至於被告2人知悉告訴人3人提出本案告訴後，109年即未再
    以106年至108年之模式以告訴人3人名義填寫申請書、蓋章
    申請本案土地禁伐補償金，乃被告2人事後知悉告訴人3人不
    同意之故，此據被告鍾誠良陳述明確(見本院卷第104頁)，
    尚不能以此推認被告2人早在106年至108年間均知悉告訴人3
    人均不同意而行使偽造私文書等情。
(六)綜上所述，本件依檢察官所舉事證及上訴意旨所指各節，均
    不足以認定被告2人有何刑法第216條、第210條行使偽造私
    文書之犯行，被告2人犯罪既不能證明，原審為被告2人無罪
    之諭知，核無違誤，檢察官之上訴為無理由，應予駁回。
據上論結，應依刑事訴訟法第373條、第368條，判決如主文。
本案經檢察官戴瑞麒提起公訴，檢察官羅美秀提起上訴，檢察官
施慶堂到庭執行職務。
中　　華　　民　　國　　111 　年　　5 　　月　　24　　日
                  刑事庭審判長法  官 張宏節
                              法  官 張健河
                              法  官 林碧玲 
以上正本證明與原本無異。
本判決依刑事妥速審判法第9條規定，限制以判決所適用之法令
牴觸憲法、違背司法院解釋及違背判例為由方得上訴。如上訴，
應於收受送達後20日內向本院提出上訴書狀，其未敘述上訴之理
由者，並得於提起上訴狀後20日內向本院補提理由書（均須按他
造當事人之人數附繕本）「切勿逕送上級法院」。
告訴人或被害人如對於本判決不服者，應具備理由請求檢察官上
訴，其上訴期間之計算係以檢察官收受判決正本之日期為準。
因疫情而遲誤不變期間，得向法院聲請回復原狀。
中　　華　　民　　國　　111 　年　　5 　　月　　24　　日
                              書記官  徐錦純
附錄刑事妥速審判法第9條：
除前條情形外，第二審法院維持第一審所為無罪判決，提起上訴
之理由，以下列事項為限：
一、判決所適用之法令牴觸憲法。
二、判決違背司法院解釋。
三、判決違背判例。
刑事訴訟法第三百七十七條至第三百七十九條、第三百九十三條
第一款規定，於前項案件之審理，不適用之。